【裁判字號】    98,台非,244
【裁判日期】    980827
【裁判案由】    偽造文書
【裁判全文】
最高法院刑事判決              九十八年度台非字第二四四號
上  訴  人  最高法院檢察署檢察總長
被      告  甲○○
上列上訴人因被告偽造文書案件，對於台灣高等法院中華民國九
十五年二月七日第二審確定判決（九十四年度上訴字第一四二六
號，起訴案號：台灣基隆地方法院檢察署九十三年度偵字第一四
一一號），認為違法，提起非常上訴，本院判決如下：
    主  文
上訴駁回。
    理  由
本件非常上訴理由稱：「一、按判決適用法則不當者，為違背法
令，刑事訴訟法第三百七十八條定有明文。又刑法第二百十三條
之偽造文書，以公務員明知為不實之事項，而登載於職務上所掌
管之公文書，始足成立，所謂明知係指直接故意，若為間接故意
或過失，均難律以該條之（漏罪字），如係出於誤認，或判斷錯
誤，更不能令負偽造文書罪名（有最高法院五十九年台上字第五
九七號、八十六年台上字第二九二號、九十三年台上字第一二一
二號、九十六年台上字第四九號等判例可供參照）。經查本件被
告並無『明知』不實事項，登載於公文書之犯行及證據，略述如
下：(一)被告於民國九十二年十二月十六日在調查局供述：『我當
天在第三貨櫃場等不到報關行人員到場陪同開櫃驗貨，所以就由
港務局貨櫃中心的人員陪同，直接將封條剪斷打開貨櫃，打開後
發現有一個大木箱塞滿櫃口，當時因為工具不足，無法撬開木箱
，我依過去查驗的經驗認為貨櫃裡的貨物與報單相符，所以我就
在前示出口報單上簽註《驗一件，經核對與裝箱單所報相符》表
示驗畢』、『鐵管是用來開櫃門的，拔釘器是用來開木箱的，因
為這些工具、單位並未配發，所以我因工作經驗認為開木箱要準
備這些東西，自行準備攜帶』、『這些自備器材有些驗貨關員不
會準備，是由報關行的人員來準備』、『這些木箱很厚實，我無
法以前述工具開啟，但我有用鐵管繞貨櫃及木箱的正面敲打』、
『敲打的目的是要確定貨櫃的物品是不是密實』、『此次報關的
物品是機具，如果是密實的，就代表裝箱的物品有問題，如果是
空洞的，就代表裝箱的物品正確』、『我有嘗試以我所攜帶的拔
釘器、無法開啟木箱上的釘子，因為釘子釘的太密實』、『因為
報關行人員未到場，貨物急著要出關，所以我就照經驗予以填寫
驗畢』、『我在九十二年八月八日當天受指派查驗二十六張報單
，我除了這件無法開箱查驗外，其他我都有依上級指示來查驗』
等語。被告於九十三年一月五日在調查局供稱：『我是依據進出
口貨物查驗準則第二十八條規定，在報關行拖延不來的情況下，
會同基隆港務局貨櫃中心人員在場逕行查驗』、『全通船務公司
在未派員會驗時，我可以自行開櫃查驗，就是依據進出口貨物查
驗準則第二十八條規定』、『本案不是船邊驗放，是一般的出口
查驗』、『我不認識竊車集團的人，沒有他們的資料好提供，而
且這個櫃子還要經過高雄關，我怎麼可能去冒這險』、『報單上
的號碼AA／BC即表示這是轉運單，BC就是表示該貨櫃會前往高雄
關，至於在高雄關是否會被抽驗，我不曉得』、『我沒有圖利竊
車集團，隱匿不法集團的想法，我只是公務員』、『我不知道貨
櫃中內容為何，我有業務疏失，無違法』等語。(二)次查進出口貨
物查驗準則第二十八條規定：『驗貨關員依照派驗之出口報單辦
理查驗時，應會同報關人（員）為之。出口貨物除經海關核准船
（機）邊驗放者外，應於前項人員全部到齊後方得開始查驗，如
發現貨物全部未到或未到齊或報關人員故意拖延不會同查驗者，
應在報單上註明後報請派驗報單主管人員處理。必要時海關得會
同倉庫或貨櫃集散站業主逕行查驗』。簡而言之，該條前段規定
固然是要會同報關人員查驗，但是最後一項有一個但書，即海關
必要時得會同倉儲業者查驗；再參酌證人葉大勳、黃紀荃、蔡朝
明、郭國仁等人之證詞，亦證述：沒有打開木箱，還是算有驗貨
，憑五官去感覺，去認知貨物與所申報是否相符，也是合法之驗
貨，但絕非未經驗貨。(三)再依九十二年九月三日監察院趙昌平委
員及李友吉委員提出審議，糾正關稅總局，糾正案文第五點記載
『按我國每日通關之出口貨櫃物數量龐大，以九十一年基隆關稅
局函辦出口通關案務為例，全年出口報單為一百三十萬一千五百
四十五份，出口貨櫃物數達五十二萬七千八百五十四個，以全年
工作天二百五十一日計算，平均每天出口報單多達五千一百八十
五份，出口貨櫃物數達二千一百零三（個），倘抽驗之出口貨櫃
物數均以人力實施查驗，對貨櫃前端放置與申報貨名相符之貨物
以為掩飾，內則挾藏贓車之犯罪行為，除予拆櫃查驗外，確有無
法作澈底檢查之虞，自難收遏止效果。惟倘拆櫃查驗，除需慮及
裝船時間外，且易對出口貨品造成損傷，滋生糾紛，損及合法業
者權益。另查貨櫃挾藏贓車走私出口案件，自八十七年至九十一
年共查獲十一件，其中各關稅局自行查獲案件僅三件，檢警通報
查獲者計八件，顯示各關務單位以人力查驗，查獲效率不彰。惟
查高雄、基隆關稅局，建置大型Ｘ光貨櫃檢查儀案，遲至九十一
年度始編列預算推動，九十二年七月尚未完成，殊有不當，為有
效執行出口貨櫃之查驗任務，關務單位允宜儘速推動建案工作…
…關務單位遲延建置查驗輔助機具，致未能落實出口貨櫃之查驗
作業等，爰依監察法第二十四條提案糾正』等語。由此顯示本案
之發生，純屬查驗輔助機具不足、出口貨櫃數量龐大，人力查驗
，力有未逮，純屬疏失，絕非明知故犯。(四)綜合上情，足以證明
被告是在自己服務單位，未提供開啟密實木箱工具之狀況下，又
等不到報關行人員攜帶可供開啟密實木箱工具之狀況下，以自備
工具之鐵管、拔釘器均無法開啟，貨物急著出口之狀況下，臨時
應變改以變通之方式，即依過去驗貨的經驗，以鐵棒敲打木箱正
面，聽其聲音，確定貨櫃的物品是否密實，報關單的物品是機具
，結果是空洞的，代表裝箱的物品正確，且從報（關）單上所載
機具重量，研判其長度、體積等各項目，綜合研判，應該不會有
假，加上本身因髖關骨壞死，無法登高攀爬至貨櫃上方，一時偷
懶，在未經開啟木箱狀況下，依經驗研判，在出口報單背面簽註
『驗一件，經核對與裝箱單所報相符』字樣。依前開判例意旨，
本案純屬行政上疏失，屬行政上責任問題，與公務員明知不實而
登載公文書之罪構成要件不符，更何況出口報單並未經由被告之
手加以行使，何來行使之罪，原判決明顯違背法令。二、被告以
外之人於審判外之言詞或書面陳述，除法律有規定者外，不得作
為證據。又證人、鑑定人依法應具結而未具結者，其證言或鑑定
意見，不得作為證據。刑事訴訟法第一百五十九條第一項、第一
百五十八條之三分別定有明文。證人吳慶文（九十三年度偵字第
一四一一號偵查卷第八五及八六頁）、黃錦棟（九十三年度偵宇
第一四一一號偵查卷第七五至七八頁）、李建德（九十三年度偵
字第一四一一號偵查卷第九二至九五頁）、林春堂（九十三年度
偵字第一四一一號偵查卷第九六至九九頁）於調查局所為之詢問
筆錄其所為之證詞（未經具結，證據能力相當薄弱），乃屬審判
外之陳述，原判決漏未敘明該筆錄陳述符合刑事訴訟法何一規定
而得採為證據，遽採該等陳述作為認定被告犯行之證據，自有未
合（九十四年度台上字第五六六三號判決參照）。又證人葉大勳
、黃紀荃、蔡朝明、郭國仁等人之證詞，亦證述：沒有打開木箱
，還是算有驗貨，憑五官去感覺，去認知貨物與所申報是否相符
，也是合法之驗貨，但絕非未經驗貨。原確定判決，對上開進出
口貨物查驗準則第二十八條但書之規定及證人葉大勳等人有利被
告之供證，視而未見，棄而未採，又未說明理由，顯有採證違背
證據法則及判決不備理由之違背法令情事。三、案經確定，爰依
刑事訴訟法第四百四十一條、第四百四十三條提起非常上訴，以
資糾正」等語。
本院按：非常上訴旨在糾正法律上之錯誤，藉以統一法令之適用
，不涉及事實認定問題，故非常上訴審應以原確定判決所認定之
事實為基礎，即僅就原判決所認定之犯罪事實，審核適用法令有
無違誤；如依原判決所確認之事實及卷內證據資料觀之，其適用
法則並無違誤，即難指為違法。又事實之認定屬事實審法院之職
權，屬法律審之非常上訴審無從審酌，倘非常上訴理由係對卷宗
內同一證據資料之判斷持與原判決不同之評價，而憑持己見，認
為原判決認定事實不當或與證據法則有違，即係對於事實審法院
證據取捨裁量權行使之當否所為之指摘，自與非常上訴審以統一
法令適用之本旨不合。經查：（一）本件原確定判決係依憑被告
甲○○之供述，證人賴正炎於法務部調查局北部地區機動工作組
（下稱調查局北機組）詢問中之供述，證人吳慶文、黃錦棟、李
建德於法務部調查局南部地區機動工作組（下稱調查局南機組）
之證述，證人黃紀荃、葉大勳、張錦昌於第一審之證述，卷附之
財政部基隆關稅局第ＡＡ／ＢＣ／92／Ｗ993／8341 號出口報單
正本、財政部高雄關稅局查獲疑似贓車五輛及開櫃查驗貨物照片
、財政部基隆關稅局九十四年二月五日基普出字第0941001695號
函及檢附之出口報單影本、刑事警察局九十二年八月十四日刑偵
四(一)字第0920154575號函等證據資料，並參酌修正前進出口貨物
查驗準則第三十條之規定，而認定被告有公務員行使明知為不實
之事項而登載於職務上所掌之公文書，足以生損害於公眾之犯行
，又依原判決所確認之事實，被告在上開出口報單上明知為不實
之內容而加以登載，嗣轉送財政部基隆關稅局業務課核准放行，
而行使該登載不實之文書，原判決乃論被告以刑法第二百十六條
、第二百十三條之罪，並無適用法則不當之違法。非常上訴意旨
以被告於調查局北機組否認犯行之供述及監察院對於財政部關稅
總局遲延建置查驗輔助機具，致未能落實出口貨櫃之查驗作業等
提出糾正案等，認本件被告係屬行政疏失，但原判決於理由內就
被告辯稱本件係因工作量大、查驗時機具不足所致，係屬行政疏
失等語，已詳為指駁，上開非常上訴意旨核係就事實審法院證據
取捨裁量權之適法行使為指摘，揆諸首開說明，難認有理由。（
二）刑事訴訟法第一百五十九條規定：「被告以外之人於審判外
之言詞或書面陳述，除法律有規定者外，不得作為證據」，同法
第一百五十九條之五規定：「被告以外之人於審判外之陳述，雖
不符前四條之規定（同法第一百五十九條之一至第一百五十九條
之四），而經當事人於審判程序同意作為證據，法院審酌該言詞
陳述或書面陳述作成時之情況，認為適當者，亦得為證據」、「
當事人、代理人或辯護人於法院調查證據時，知有刑事訴訟法第
一百五十九條第一項不得為證據之情形，而未於言詞辯論終結前
聲明異議者，視為有前項之同意」。又法院於何種情況，得認為
適當，應審酌該傳聞證據作成時之情況，如該傳聞證據之證明力
明顯過低或係違法取得，即得認為欠缺適當性；惟是否適當之判
斷，係以當事人同意或視為同意為前提，即當事人已無爭議，故
法院除於審理過程中察覺該傳聞證據之作成欠缺適當性外，毋庸
特別調查，而僅就書面記載之方式及其外觀審查，認為無問題而
具有適當性即可。卷查原判決於理由內以證人吳慶文、黃錦棟、
李建德、林春堂等於調查局南機組之證述為判決之證據，而上開
證人之證述，於起訴書及第一審判決書已作為證據，被告及其原
審選任辯護人於原審準備程序及審判期日就上開供述證據均表示
同意作為證據方法，並對上開證人之供述表示沒有意見，又由原
審之準備程序筆錄及審判筆錄之記載觀察，原審於審理過程中，
並未察覺前開傳聞證據之作成欠缺適當性，且由該等傳聞證據之
筆錄或文書記載方式及其外觀審查，其等之作成亦有適當性；則
原判決認為其等具有證據能力，採為認定被告犯罪事實之判斷依
據，尚難認有何不適用證據法則或適用不當之情形。至於原判決
就前揭傳聞證據之作成是否具有適當性，雖未予說明，縱有未當
，亦僅屬訴訟程序之違背，於判決結果並無影響，依刑事訴訟法
第三百八十條規定，既不得執為上訴第三審之理由，自亦不得據
為非常上訴之理由。（三）就證人前後歧異之供述，敘明採納其
中部分作為判決之基礎者，原即含有摒棄與其相異部分之意，此
乃證據取捨之當然結果，縱未於判決理由內說明捨棄他部分證言
，尚非屬判決不備理由。本件原判決係採證人葉大勳、黃紀荃之
不利於被告之證述為判決之證據，因而就其等與證人蔡朝明、郭
國仁等人所證：「沒有打開木箱，還是算有驗貨，憑五官去感覺
，去認知貨物與所申報是否相符，也是合法之驗貨，但絕非未經
驗貨」等相異之證述，縱未說明不予採納之理由，尚難指係違法
。非常上訴意旨執此指摘，亦非有理由。綜上所述，原判決並無
非常上訴意旨所指摘之違背法令，應認非常上訴為無理由，予以
駁回。
據上論結，應依刑事訴訟法第四百四十六條，判決如主文。
中    華    民    國  九十八  年    八    月  二十七  日
                      最高法院刑事第七庭
                          審判長法官  林  永  茂
                                法官  吳  昆  仁
                                法官  蘇  振  堂
                                法官  蕭  仰  歸
                                法官  林  立  華
      本件正本證明與原本無異
                                      書  記  官
中    華    民    國  九十八  年    九    月    三    日
                                                      K


司法院資訊處製作；財團法人民間司法改革基金會備份。
